---
title: "Deney Tasarimi Analizleri"
subtitle: "6 Adet Soru Cozumu"
author: "Nisanur Kesim"
output:
  pdf_document:
    toc: true
    toc_depth: 2
    number_sections: true
    latex_engine: xelatex
---
```{r setup, include=FALSE}
knitr::opts_chunk$set(echo = TRUE, warning = FALSE, message = FALSE,
                      fig.align = "center", fig.width = 6, fig.height = 4)
```

# BOLUM 1: Iki Faktorlu Tekrarli Faktoriyel Deney

## Problemin Tanimi (Faktoriyel Deney)

Bu bolumde iki faktorlu, tekrarli bir faktoriyel deney
analiz edilmektedir. Amac, bir performans olcumunun **yontem tipi** ve
**algoritma** faktorlerine ve bu iki faktorun **etkilesimine** gore degisip
degismedigini incelemektir.

Deney tasarimi:

- **Faktor A (yontem):** 2 seviye -> Klasik, Modern  (i = 1, 2)
- **Faktor B (algoritma):** 3 seviye -> Algo1, Algo2, Algo3  (j = 1, 2, 3)
- **Tekrar sayisi:** n = 3  (her hucrede 3 gozlem, l = 1, 2, 3)
- **Toplam gozlem:** N = a * b * n = 2 * 3 * 3 = 18

Istatistiksel model (etkilesimli iki yonlu ANOVA):

$$
Y_{ijl} = \mu + \alpha_i + \beta_j + (\alpha\beta)_{ij} + \varepsilon_{(ij)l}
$$

Burada:

- $\mu$ : genel ortalama
- $\alpha_i$ : Faktor A (yontem) ana etkisi
- $\beta_j$ : Faktor B (algoritma) ana etkisi
- $(\alpha\beta)_{ij}$ : A x B etkilesim etkisi
- $\varepsilon_{(ij)l}$ : rastgele hata, $\varepsilon \sim N(0, \sigma^2)$

## Hipotezler

**Faktor A (yontem) ana etkisi icin:**

$$
H_0: \alpha_1 = \alpha_2 = 0 \quad (\text{yontem etkisi yok})
$$
$$
H_1: \text{en az bir } \alpha_i \neq 0
$$

**Faktor B (algoritma) ana etkisi icin:**

$$
H_0: \beta_1 = \beta_2 = \beta_3 = 0 \quad (\text{algoritma etkisi yok})
$$
$$
H_1: \text{en az bir } \beta_j \neq 0
$$

**A x B etkilesimi icin:**

$$
H_0: (\alpha\beta)_{ij} = 0 \quad \forall i,j \quad (\text{etkilesim yok})
$$
$$
H_1: \text{en az bir } (\alpha\beta)_{ij} \neq 0
$$

## Verinin Girilmesi

Veriler, her hucrenin 3 tekrarini sirayla iceren tek bir sutun olarak girilmistir.

```{r veri}
# Faktor A: yontem (her seviye icin 9 gozlem -> 3 algoritma x 3 tekrar)
yontem <- factor(rep(c("Klasik", "Modern"), each = 9))

# Faktor B: algoritma (her seviye 3 tekrar, A icin 2 kez tekrarlaniyor)
algoritma <- factor(rep(c("Algo1", "Algo2", "Algo3"), each = 3, times = 2))

# Bagimli degisken: performans olcumleri
performans <- c(
  120, 118, 122,   # Klasik - Algo1
  128, 130, 127,   # Klasik - Algo2
  125, 124, 126,   # Klasik - Algo3
  135, 138, 140,   # Modern - Algo1
  150, 152, 149,   # Modern - Algo2
  145, 147, 146    # Modern - Algo3
)

veri <- data.frame(yontem, algoritma, performans)
veri
```

## Tanimlayici Toplamlar

Satir, sutun, hucre ve genel kareler toplamlarini aliyoruz.


### Hucre Toplamlari (yontem x algoritma)

```{r hucre-toplam}
hucre_toplamlari <- tapply(veri$performans,
                           list(veri$yontem, veri$algoritma), sum)
as.data.frame.matrix(hucre_toplamlari)
```

### Satir Toplamlari (Faktor A: yontem)

```{r satir-toplam}
satir_toplamlari <- tapply(veri$performans, veri$yontem, sum)
data.frame(Yontem = names(satir_toplamlari),
           Toplam = as.vector(satir_toplamlari))
```

### Sutun Toplamlari (Faktor B: algoritma)

```{r sutun-toplam}
sutun_toplamlari <- tapply(veri$performans, veri$algoritma, sum)
data.frame(Algoritma = names(sutun_toplamlari),
           Toplam = as.vector(sutun_toplamlari))
```

### Genel Toplam ve Kareler Toplami

```{r genel-toplam}
genel_toplam <- sum(veri$performans)
sum_y_kare <- sum(veri$performans^2)
data.frame(Olcum = c("Genel toplam (T..)", "Kareler toplami (sum Y^2)"),
           Deger = c(genel_toplam, sum_y_kare))
```
### Kareler Toplami Hesabi (Elle Cozum)

```
a = 2 (yontem seviyesi), b = 3 (algoritma seviyesi), n = 3 (tekrar), N = 18

Duzeltme terimi:
  DT = T..^2 / N = 2422^2 / 18 = 325893.56

Genel Kareler Toplami:
  GKT = sum(Y^2) - DT = 328122 - 325893.56 = 2228.44

Faktor A (yontem):
  SS_A = (1120^2 + 1302^2) / (b*n) - DT
       = (1254400 + 1695204) / 9 - 325893.56
       = 327733.78 - 325893.56 = 1840.22

Faktor B (algoritma):
  SS_B = (773^2 + 836^2 + 813^2) / (a*n) - DT
       = (597529 + 698896 + 660969) / 6 - 325893.56
       = 326232.33 - 325893.56 = 338.78

Hucreler (alt-toplam) kareler toplami:
  SS_hucreler = (360^2+385^2+375^2+413^2+451^2+438^2)/n - DT
              = 984264/3 - 325893.56 = 2194.44

Etkilesim:
  SS_AB = SS_hucreler - SS_A - SS_B = 2194.44 - 1840.22 - 338.78 = 15.44

Hata:
  SS_hata = GKT - SS_hucreler = 2228.44 - 2194.44 = 34.00
```


## Normallik Varsayiminin Kontrolu

Her grup (hucre) icin Shapiro-Wilk normallik testi uygulanir.
$H_0$: veri normal dagilmistir. p > 0.05 ise normallik saglanir.

```{r normallik}
by(veri$performans, list(veri$yontem, veri$algoritma), shapiro.test)
```

### Normallik Yorumu

Alti hucrenin tamaminda p > 0.05 oldugundan her hucre icin H0
(gozlemler normal dagilimdan gelir) %5 anlamlilik duzeyinde
reddedilemez; normallik varsayimi hucre bazinda saglanmistir.

Ancak her hucrede yalnizca n = 3 gozlem bulundugundan Shapiro-Wilk
testinin gucu dusuktur. Bazi hucrelerde W = 1, p = 1 cikmasi da bu kucuk
orneklem yapisinda gozlemlerin simetrik dagildigi
durumlarda gorulen beklenen bir sonuctur. Bu kisitlara ragmen ANOVA'nin
F testi normallik ihlallerine karsi dayanikli oldugundan,
sonuclar modelin gecerliligi acisindan sorun olusturmaz.



## ANOVA: Etkilesimli Tam Faktoriyel Model

`yontem * algoritma` ifadesi su modele esittir:
`yontem + algoritma + yontem:algoritma`
(iki ana etki + etkilesim).

```{r anova}
model <- aov(performans ~ yontem * algoritma, data = veri)
summary(model)
```

### ANOVA Tablosu (Elle Cozum ile Karsilastirma)

```
Kaynak        SD    KT        KO        F        F_tablo(0.05)   Karar
---------------------------------------------------------------------------
yontem (A)     1   1840.22   1840.22   649.49   4.75            H0 RED
algoritma (B)  2    338.78    169.39    59.78   3.89            H0 RED
A:B            2     15.44      7.72     2.73   3.89            H0 RED DEGIL
Residuals     12     34.00      2.833
Total         17   2228.44

F_hata = MS_hata = 34/12 = 2.8333
F_A  = 1840.22 / 2.8333 = 649.49
F_B  = 169.39 / 2.8333 = 59.78
F_AB =   7.72 / 2.8333 =  2.73
```


### ANOVA Yorumu

Sonuclar asagidaki gibi degerlendirilir (alpha = 0.05):

**1) Etkilesim (yontem:algoritma):**
F = 2.725, p = 0.106 > 0.05 -> H0 reddedilemez.
Yontem ile algoritma arasinda istatistiksel olarak anlamli bir etkilesim
YOKTUR. Etkilesim anlamsiz oldugu icin ana etkiler tek baslarina guvenle
yorumlanabilir.

**2) Faktor A (yontem):**
F = 649.49, p = 8.10e-12 < 0.05 -> H0 RED.
Yontemin performans uzerinde guclu ve anlamli bir ana etkisi vardir. Satir
toplamlarina gore Modern yontem (1302), Klasik yonteme (1120) gore belirgin
sekilde daha yuksek performans uretmektedir.

**3) Faktor B (algoritma):**
F = 59.78, p = 5.76e-07 < 0.05 -> H0 RED.
Algoritmalar arasinda anlamli performans farki vardir. Sutun toplamlarina
gore Algo2 (836) en yuksek, Algo1 (773) en dusuk performansi vermektedir;
hangi ikililerin birbirinden farkli oldugu TukeyHSD ile incelenir.

**Genel degerlendirme:** Performansi belirleyen iki ana faktor de yuksek
duzeyde anlamlidir. Etkilesim bulunmadigindan faktorlerin etkileri
birbirinden bagimsiz yorumlanabilir. Hata kareler ortalamasinin cok kucuk
olmasi (MS_hata = 2.833) hucre ici degiskenligin dusuk, dolayisiyla modelin
aciklama gucunun yuksek oldugunu gosterir. En yuksek performans Modern
yontem + Algo2 kombinasyonunda (hucre toplami 451) elde edilmistir.



## Etkilesim Grafigi

Etkilesim grafiginde cizgiler **paralel** ise etkilesim zayif/yok;
cizgiler **kesisiyor** ise etkilesim gucludur.

```{r interaction-plot}
interaction.plot(veri$algoritma, veri$yontem, veri$performans,
                 type = "b", pch = 19, col = c("blue", "red"),
                 main = "Etkilesim Grafigi: Yontem x Algoritma",
                 xlab = "Algoritma", ylab = "Ortalama Performans",
                 trace.label = "Yontem")
```

### Grafik Yorumu

Modern cizgisi tum algoritmalarda Klasik cizgisinin uzerindedir ve iki cizgi
neredeyse paraleldir (ayni algoritma sirasini izler). Bu, etkilesimin zayif
ve anlamsiz oldugunu gorsellestirmektedir. 


## Coklu Karsilastirmalar (TukeyHSD)

Etkilesim anlamsiz oldugu icin ana etkiler dogrudan yorumlanabilir.
Anlamli ana etkiler icin Tukey HSD ile ikili karsilastirma yapilir.

```{r tukey}
TukeyHSD(model, c("yontem", "algoritma"))
```

### Tukey HSD Yorumu

TukeyHSD, anlamli ana etkilerde hangi grup ikililerinin birbirinden
farkli oldugunu ailesel hata oranini koruyarak gosterir. Bir ikili icin
**guven araligi sifiri icermiyorsa** ve **p adj < 0.05** ise fark anlamlidir.

**Faktor A (yontem):**

| Karsilastirma | Fark | %95 GA | p adj | Sonuc |
|:---|:---:|:---:|:---:|:---|
| Modern - Klasik | 20.22 | [18.49 , 21.95] | ~0 | Anlamli |

Modern yontem, Klasik yonteme gore ortalama **20.22 birim** daha yuksek
performans uretmektedir. Faktor A iki seviyeli oldugundan tek karsilastirma vardir.

**Faktor B (algoritma):**

| Karsilastirma | Fark | %95 GA | p adj | Sonuc |
|:---|:---:|:---:|:---:|:---|
| Algo2 - Algo1 | +10.50 | [7.91 , 13.09] | < 0.001 | Algo2 yuksek |
| Algo3 - Algo1 | +6.67 | [4.07 , 9.26] | < 0.001 | Algo3 yuksek |
| Algo3 - Algo2 | -3.83 | [-6.43 , -1.24] | 0.0051 | Algo3 dusuk |

Uc ikilinin de guven araligi sifiri icermiyor ve tum p adj degerleri
0.05'in altinda; dolayisiyla **algoritmalarin ucu de birbirinden anlamli
sekilde farklidir.** Performans siralamasi: **Algo2 > Algo3 > Algo1**.

**Genel degerlendirme:** Etkilesim anlamsiz oldugu icin bu karsilastirmalar
ana etkiler uzerinden dogrudan yorumlanabilir. En yuksek performansi
Modern yontem + Algo2 vermektedir; bu da ANOVA'daki hucre toplamlari
(Modern + Algo2 = 451) ile tutarlidir.

## Kutu Grafikleri (Dagilim Karsilastirmasi)

```{r boxplot-yontem}
boxplot(performans ~ yontem, data = veri,
        col = c("lightblue", "orange"),
        main = "Yonteme Gore Dagilim",
        xlab = "Yontem", ylab = "Performans")
```

### Kutu Grafigi Yorumu (Yontem)

Grafik, Klasik ve Modern yontemlerin performans dagilimlarini
karsilastirmaktadir. Modern yontemin kutusu butunuyle Klasik yontemin
uzerinde yer almakta ve iki kutu hicbir noktada ust uste binmemektedir.
Modern yontemin medyani yaklasik 146, Klasik yontemin medyani ise
yaklasik 125'tir; bu da iki yontem arasinda belirgin bir konum farki
oldugunu gosterir.

Modern yontemin kutu genisligi (IQR) Klasik'e gore biraz daha buyuktur,
yani Modern gruptaki gozlemler arasinda gorece daha fazla degiskenlik
vardir. Her iki grupta da dagilim simetrik gorunmekte, asiri deger
(outlier) bulunmamaktadir.

Kutularin ust uste binmemesi, ANOVA'da Faktor A icin elde edilen guclu
anlamli sonuc (F = 649.49, p < 0.001) ve Tukey testindeki buyuk ortalama
fark (Modern - Klasik = 20.22) ile tutarlidir.


```{r boxplot-algoritma}
boxplot(performans ~ algoritma, data = veri,
        col = c("lightgreen", "lightpink", "yellow"),
        main = "Algoritmaya Gore Dagilim",
        xlab = "Algoritma", ylab = "Performans")
```

### Kutu Grafigi Yorumu (Algoritma)

Medyanlara gore Algo2 (~140) en yuksek, Algo1 (~128) en dusuk, Algo3
(~136) ortada yer almaktadir. Bu siralama (Algo2 > Algo3 > Algo1) Tukey
sonuclariyla tutarlidir. Kutularin kismen ust uste binmesi, her grubun
hem Klasik hem Modern gozlemleri icermesinden kaynaklanan grup ici
degiskenlige baglidir.



## Sonuc ve Yorum

Analiz sonuclari asagidaki gibi degerlendirilmistir:

**1. Etkilesim (A x B):** F = 2.73 < F_tablo(2,12) = 3.89 oldugu icin
$H_0$ reddedilemez. Yontem ile algoritma arasinda **anlamli bir etkilesim
yoktur**. Bu nedenle ana etkiler tek baslarina guvenle yorumlanabilir.
(Eger etkilesim anlamli olsaydi, ana etkiler tek basina yorumlanamazdi.)

**2. Faktor A (yontem):** F = 649.49 >> F_tablo(1,12) = 4.75 oldugu icin
$H_0$ **reddedilir**. Yontemin performans uzerinde cok guclu, istatistiksel
olarak anlamli bir etkisi vardir. Modern yontem (toplam 1302), Klasik yonteme
(toplam 1120) gore belirgin sekilde daha yuksek performans uretmektedir.

**3. Faktor B (algoritma):** F = 59.78 > F_tablo(2,12) = 3.89 oldugu icin
$H_0$ **reddedilir**. Algoritmalar arasinda anlamli performans farki vardir.
Sutun toplamlarina gore Algo2 (836) en yuksek, Algo1 (773) en dusuk ortalama
performansi vermektedir.

**Genel degerlendirme:** Performansi belirleyen iki ana faktor de anlamlidir;
etkilesim olmadigindan faktorlerin etkileri birbirinden bagimsiz olarak
yorumlanabilir. En yuksek performans Modern yontem + Algo2 kombinasyonunda
(hucre toplami 451) elde edilmistir.

\newpage

# BOLUM 2: Greko-Latin Kare Tasarimi

## Problemin Tanimi (Greko-Latin Kare)

Bu bolumde bir **Greko-Latin Kare (Graeco-Latin Square)** tasarimi analiz
edilmektedir. Greko-Latin kare, 4x4 bir duzende **dort faktoru ayni anda**
kontrol etmeye olanak tanir. Her hucrede bir Latin harfi (A, B, C, D) ve
bir Yunan harfi (alpha, beta, gamma, delta) birlikte bulunur; bu iki harf
kumesi birbirine ortogonaldir (her Latin-Yunan cifti tam olarak bir kez gelir).

Deney tasarimi (p = 4 seviye, N = p^2 = 16 gozlem):

- **Satir (kullanici/oyuncu):** bloklama faktoru  (i = 1..4)
- **Sutun (gozluk modeli):** bloklama faktoru  (j = 1..4)
- **Latin harfi (gozluk motoru):** muamele faktoru  (m = 1..4)
- **Yunan harfi:** muamele faktoru  (l = 1..4)

Istatistiksel model:

$$
Y_{ijlm} = \mu + B_i + \alpha_j + \gamma_l + \Delta_m + \varepsilon_{ijlm}
$$

Burada $\mu$ genel ortalama; $B_i$ satir, $\alpha_j$ sutun, $\gamma_l$ Yunan,
$\Delta_m$ Latin (motor) etkisi; $\varepsilon_{ijlm}$ rastgele hatadir.

## Hipotezler

Dort etki icin ayri ayri test kurulur (alpha = 0.05):

**Satir (bloklama):**
$$H_0: B_i = 0 \;\; \forall i \qquad H_1: \text{en az bir } B_i \neq 0$$

**Sutun (bloklama):**
$$H_0: \alpha_j = 0 \;\; \forall j \qquad H_1: \text{en az bir } \alpha_j \neq 0$$

**Yunan faktoru:**
$$H_0: \gamma_l = 0 \;\; \forall l \qquad H_1: \text{en az bir } \gamma_l \neq 0$$

**Latin faktoru (motor):**
$$H_0: \Delta_m = 0 \;\; \forall m \qquad H_1: \text{en az bir } \Delta_m \neq 0$$

Asil ilgilendigimiz muameleler Latin (motor) ve Yunan faktorleridir;
satir ve sutun bloklama amaciyla modele dahil edilmistir.

## Verinin Girilmesi

Her gozlem; satir, sutun, Latin harfi, Yunan harfi ve yanit degeri ile
tanimlanir. Faktorler `factor()` ile kategorik degiskene cevrilir.

```{r veri-gl}
satir  <- factor(c(1,1,1,1, 2,2,2,2, 3,3,3,3, 4,4,4,4))
sutun  <- factor(c(1,2,3,4, 1,2,3,4, 1,2,3,4, 1,2,3,4))

# Latin harfi = gozluk motoru
latin  <- factor(c("A","B","C","D",
                   "B","A","D","C",
                   "C","D","A","B",
                   "D","C","B","A"))

# Yunan harfi
yunan  <- factor(c("alpha","beta","gamma","delta",
                   "gamma","delta","alpha","beta",
                   "delta","gamma","beta","alpha",
                   "beta","alpha","delta","gamma"))

yanit  <- c(88,84,91,86,
            85,90,87,83,
            92,89,86,86,
            87,85,90,91)

veri <- data.frame(satir, sutun, latin, yunan, yanit)
veri
```


## Tasarimin Gecerliligi (Greko-Latin Kare Kontrolu)

Greko-Latin karenin gecerli olmasi icin: her Latin ve her Yunan harfi, her
satir ve her sutunda tam 1 kez gelmeli; ayrica her Latin-Yunan cifti tam
1 kez bulunmalidir (ortogonallik).

```{r kontrol-gl}
# Latin harfleri satir ve sutunlarda 1 kez mi?
table(veri$satir, veri$latin)
table(veri$sutun, veri$latin)

# Yunan harfleri satir ve sutunlarda 1 kez mi?
table(veri$satir, veri$yunan)
table(veri$sutun, veri$yunan)

# Ortogonallik: her Latin-Yunan cifti 1 kez mi?
table(veri$latin, veri$yunan)
```


Tum tablolarda her hucrenin 1 olmasi tasarimin gecerli bir Greko-Latin
kare oldugunu gosterir.

## Tanimlayici Toplamlar

```{r toplamlar-gl}
# Satir toplamlari
data.frame(Satir = levels(veri$satir),
           Toplam = as.vector(tapply(veri$yanit, veri$satir, sum)))

# Sutun toplamlari
data.frame(Sutun = levels(veri$sutun),
           Toplam = as.vector(tapply(veri$yanit, veri$sutun, sum)))

# Latin (motor) toplamlari
data.frame(Latin = levels(veri$latin),
           Toplam = as.vector(tapply(veri$yanit, veri$latin, sum)))

# Yunan toplamlari
data.frame(Yunan = levels(veri$yunan),
           Toplam = as.vector(tapply(veri$yanit, veri$yunan, sum)))

# Genel toplam ve kareler toplami
data.frame(Olcum = c("Genel toplam (T..)", "Kareler toplami (sum Y^2)"),
           Deger = c(sum(veri$yanit), sum(veri$yanit^2)))
```


### Kareler Toplami Hesabi (Elle Cozum)

```
p = 4 (her faktor seviyesi), N = p^2 = 16

Duzeltme terimi:
  DT = T..^2 / N = 1400^2 / 16 = 122500

Genel Kareler Toplami:
  GKT = sum(Y^2) - DT = 122612 - 122500 = 112

Satir (bloklama):
  SS_satir = (349^2 + 345^2 + 353^2 + 353^2)/4 - DT
           = 490044/4 - 122500 = 122511 - 122500 = 11

Sutun (bloklama):
  SS_sutun = (352^2 + 348^2 + 354^2 + 346^2)/4 - DT
           = 490040/4 - 122500 = 122510 - 122500 = 10

Latin (motor):
  SS_latin = (355^2 + 345^2 + 351^2 + 349^2)/4 - DT
           = 490052/4 - 122500 = 122513 - 122500 = 13

Yunan:
  SS_yunan = (346^2 + 340^2 + 356^2 + 358^2)/4 - DT
           = 490216/4 - 122500 = 122554 - 122500 = 54

Hata:
  SS_hata = GKT - SS_satir - SS_sutun - SS_latin - SS_yunan
          = 112 - 11 - 10 - 13 - 54 = 24
```

## Normallik Varsayiminin Kontrolu

```{r normallik-gl}
shapiro.test(veri$yanit)
```


### Normallik Yorumu

p > 0.05 oldugunda H0 (yanitlar normal dagilmistir) reddedilemez ve
normallik varsayimi saglanmis olur. Not: Greko-Latin karede her muamele
seviyesi yalnizca dort kez tekrarlandigindan ve toplam gozlem sayisi 16
ile sinirli oldugundan testin gucu dusuktur; bu nedenle yuksek p-degeri
normalligin kesin kaniti degil, sapmayi reddedecek delil bulunamadigi
seklinde okunur. ANOVA F testi kucuk sapmalara karsi dayaniklidir.

## ANOVA: Greko-Latin Kare Modeli

Modelde dort etki de toplamsal (additif) olarak yer alir; Greko-Latin
karede etkilesim terimi tahmin edilemez (yeterli serbestlik derecesi yoktur).

```{r anova-gl}
model <- aov(yanit ~ satir + sutun + latin + yunan, data = veri)
summary(model)
```


### ANOVA Tablosu (Elle Cozum ile Karsilastirma)

```
Kaynak          SD   KT     KO       F      F_tablo(0.05)   Karar
---------------------------------------------------------------------
satir (blok)     3   11     3.667   0.458   9.28            H0 RED DEGIL
sutun (blok)     3   10     3.333   0.417   9.28            H0 RED DEGIL
latin (motor)    3   13     4.333   0.542   9.28            H0 RED DEGIL
yunan            3   54    18.000   2.250   9.28            H0 RED DEGIL
Residuals        3   24     8.000
Total           15  112

MS_hata = 24/3 = 8.000
F_satir = 3.667 / 8 = 0.458
F_sutun = 3.333 / 8 = 0.417
F_latin = 4.333 / 8 = 0.542
F_yunan = 18.00 / 8 = 2.250
```

### ANOVA Yorumu

Tum F degerleri F_tablo(3,3) = 9.28 esik degerinin altinda ve tum
p-degerleri 0.05'ten buyuktur; dolayisiyla **hicbir faktor icin H0
reddedilemez.**

**Satir (kullanici):** F = 0.458, p = 0.73 -> Kullanicilar arasinda
anlamli fark yoktur. (Bloklama faktoru, anlamsiz cikmasi beklenir.)

**Sutun (gozluk modeli):** F = 0.417, p = 0.75 -> Gozluk modelleri
arasinda anlamli fark yoktur. (Bloklama faktoru.)

**Latin (motor):** F = 0.542, p = 0.69 -> Gozluk motorlari arasinda
anlamli performans farki yoktur.

**Yunan faktoru:** F = 2.250, p = 0.26 -> En yuksek F degerine sahip
olmasina ragmen yine de anlamli degildir.

**Genel degerlendirme:** Hicbir faktor yanit degiskeni uzerinde anlamli
bir etki gostermemektedir. Onemli bir nokta: Greko-Latin karede dort
faktor cok sayida serbestlik derecesi tukettiginden hata serbestlik
derecesi yalnizca 3'e duser. Bu, F testinin gucunu ciddi sekilde
azaltir ve F_tablo esigini (9.28) yukseltir. Bu nedenle "anlamli etki
yok" sonucu, kismen tasarimin kucuk olmasindan kaynaklanan dusuk istatistiksel
guc ile iliskilidir.

## Kutu Grafikleri (Dagilim Karsilastirmasi)

```{r boxplot-latin}
boxplot(yanit ~ latin, data = veri,
        col = c("lightblue", "lightgreen", "lightpink", "orange"),
        main = "Latin (Motor) Faktorune Gore Dagilim",
        xlab = "Motor", ylab = "Yanit")
```


```{r boxplot-yunan}
boxplot(yanit ~ yunan, data = veri,
        col = c("lightblue", "lightgreen", "lightpink", "orange"),
        main = "Yunan Faktorune Gore Dagilim",
        xlab = "Yunan", ylab = "Yanit")
```
### Kutu Grafikleri Yorumu

**Latin (motor) faktoru:** Dort grubun medyanlari birbirine yakindir
(A ~89, B ~85.5, C ~88, D ~87) ve kutular genis olcude ust uste binmektedir.
Ozellikle C grubunun kutusu cok genistir, yani bu motorda gozlemler arasi
degiskenlik yuksektir. Kutularin bu sekilde ortusmesi, ANOVA'da Latin (motor)
faktorunun anlamsiz cikmasiyla (F = 0.542, p = 0.69) uyumludur; motorlar
performans acisindan birbirinden ayrismamaktadir.

**Yunan faktoru:** Gruplar arasinda hafif bir konum farki gorulmektedir;
delta ve gamma (~90) medyanlari beta'dan (~85) bir miktar yuksektir. Yine de
kutular buyuk olcude ust uste binmekte ve grup ici degiskenlik yuksektir.
Bu kismi ayrisma Yunan faktorunun digerlerine gore en buyuk F degerine sahip
olmasini (F = 2.250) yansitsa da, ortusme nedeniyle fark anlamlilik esigine
ulasamamistir (p = 0.26).


## Sonuc ve Yorum

Greko-Latin kare tasarimi ile dort faktor (kullanici, gozluk modeli,
motor ve Yunan faktoru) ayni anda, yalnizca 16 gozlem kullanilarak
incelenmistir.

**1. Bloklama faktorleri (satir ve sutun):** Her ikisi de anlamsizdir
(p > 0.05). Bloklama faktorlerinin anlamsiz cikmasi olagandir; bunlar
deney faktoru degil, kontrol amacli eklenen bloklardir.

**2. Latin (motor) faktoru:** F = 0.542, p = 0.69 -> anlamsiz. Gozluk
motorlari performans acisindan birbirinden ayrismamaktadir.

**3. Yunan faktoru:** F = 2.250, p = 0.26 -> anlamsiz. Dort faktor
icinde en buyuk F degerine sahip olsa da anlamlilik esigine ulasamamistir.

**Genel sonuc:** Incelenen faktorlerin hicbiri yanit degiskeni uzerinde
istatistiksel olarak anlamli bir etki gostermemistir. Bu sonuc
degerlendirilirken, Greko-Latin kare tasariminin yalnizca 3 hata
serbestlik derecesi birakmasi ve buna bagli dusuk istatistiksel guc
goz onunde bulundurulmalidir.

\newpage

# BOLUM 3: Latin Kare Tasarimi (5x5)

## Problemin Tanimi

Bu bolumde bir **Latin Kare (Latin Square)** tasarimi analiz edilmektedir.
Latin kare, iki bloklama faktorunu (satir ve sutun) ayni anda kontrol ederek
tek bir muamele faktorunun etkisini incelemeye olanak tanir. Her muamele
(Latin harfi) her satirda ve her sutunda tam olarak bir kez yer alir.

Deney tasarimi (p = 5 seviye, N = p^2 = 25 gozlem):

- **Satir:** bloklama faktoru  (i = 1..5)
- **Sutun:** bloklama faktoru  (j = 1..5)
- **Latin harfi (muamele):** A, B, C, D, E  (l = 1..5)

Istatistiksel model:

$$
Y_{ijl} = \mu + B_i + \alpha_j + \gamma_l + \varepsilon_{ijl}
$$

Burada $\mu$ genel ortalama; $B_i$ satir, $\alpha_j$ sutun, $\gamma_l$ Latin
(muamele) etkisi; $\varepsilon_{ijl}$ rastgele hatadir. Latin karede
etkilesim terimi tahmin edilemez (yeterli serbestlik derecesi yoktur);
model tamamen toplamsaldir.

## Hipotezler

Uc etki icin ayri ayri test kurulur (alpha = 0.05):

**Satir (bloklama):**
$$H_0: B_i = 0 \;\; \forall i \qquad H_1: \text{en az bir } B_i \neq 0$$

**Sutun (bloklama):**
$$H_0: \alpha_j = 0 \;\; \forall j \qquad H_1: \text{en az bir } \alpha_j \neq 0$$

**Latin (muamele):**
$$H_0: \gamma_l = 0 \;\; \forall l \qquad H_1: \text{en az bir } \gamma_l \neq 0$$

Asil ilgilendigimiz muamele Latin faktorudur; satir ve sutun bloklama
amaciyla modele dahil edilmistir.

## Verinin Girilmesi

Her gozlem; satir, sutun, Latin harfi ve yanit degeri ile tanimlanir.

```{r veri-lk}
satir <- factor(c(1,1,1,1,1, 2,2,2,2,2, 3,3,3,3,3, 4,4,4,4,4, 5,5,5,5,5))
sutun <- factor(c(1,2,3,4,5, 1,2,3,4,5, 1,2,3,4,5, 1,2,3,4,5, 1,2,3,4,5))

latin <- factor(c("A","B","C","D","E",
                  "B","C","D","E","A",
                  "C","D","E","A","B",
                  "D","E","A","B","C",
                  "E","A","B","C","D"))

yanit <- c(82,78,85,80,88,
           79,84,83,87,81,
           85,89,90,84,86,
           88,86,82,85,87,
           90,91,86,88,92)

veri <- data.frame(satir, sutun, latin, yanit)
veri
```

## Latin Kare Kontrolu

Latin karenin gecerli olmasi icin her Latin harfi, her satirda ve her
sutunda tam olarak bir kez gelmelidir.

```{r kontrol-lk}
# Her harf her satirda 1 kez mi?
table(veri$satir, veri$latin)

# Her harf her sutunda 1 kez mi?
table(veri$sutun, veri$latin)
```

Tum tablolarda her hucrenin 1 olmasi tasarimin gecerli bir Latin kare
oldugunu gosterir.

## Tanimlayici Toplamlar

```{r toplamlar-lk}
# Satir toplamlari
data.frame(Satir = levels(veri$satir),
           Toplam = as.vector(tapply(veri$yanit, veri$satir, sum)))

# Sutun toplamlari
data.frame(Sutun = levels(veri$sutun),
           Toplam = as.vector(tapply(veri$yanit, veri$sutun, sum)))

# Latin (muamele) toplamlari
data.frame(Latin = levels(veri$latin),
           Toplam = as.vector(tapply(veri$yanit, veri$latin, sum)))

# Genel toplam ve kareler toplami
data.frame(Olcum = c("Genel toplam (T..)", "Kareler toplami (sum Y^2)"),
           Deger = c(sum(veri$yanit), sum(veri$yanit^2)))
```

### Kareler Toplami Hesabi (Elle Cozum)

```
p = 5 (her faktor seviyesi), N = p^2 = 25

Duzeltme terimi:
  DT = T..^2 / N = 2136^2 / 25 = 182499.84

Genel Kareler Toplami:
  GKT = sum(Y^2) - DT = 182834 - 182499.84 = 334.16

Satir (bloklama):
  SS_satir = (413^2 + 414^2 + 434^2 + 428^2 + 447^2)/5 - DT
           = 162.96

Sutun (bloklama):
  SS_sutun = (424^2 + 428^2 + 426^2 + 424^2 + 434^2)/5 - DT
           = 13.76

Latin (muamele):
  SS_latin = (420^2 + 414^2 + 429^2 + 432^2 + 441^2)/5 - DT
           = 88.56

Hata:
  SS_hata = GKT - SS_satir - SS_sutun - SS_latin
          = 334.16 - 162.96 - 13.76 - 88.56 = 68.88
```

## Normallik Varsayiminin Kontrolu

```{r normallik-lk}
shapiro.test(veri$yanit)
```

### Normallik Yorumu

Shapiro-Wilk testinde W = 0.9794, p = 0.8729 > 0.05 oldugundan H0
(yanitlar normal dagilimdan gelir) reddedilemez; normallik varsayimi
saglanmistir. p-degerinin yuksek olmasi, gozlemlerin normal dagilimdan
anlamli bir sapma gostermedigini ifade eder. Boylece ANOVA'nin hata
teriminin normalligi varsayimi karsilanmis olur.

## ANOVA: Latin Kare Modeli

```{r anova-lk}
model <- aov(yanit ~ satir + sutun + latin, data = veri)
summary(model)
```

### ANOVA Tablosu (Elle Cozum ile Karsilastirma)

```
Kaynak          SD   KT       KO       F       F_tablo(0.05)   Karar
----------------------------------------------------------------------
satir (blok)     4   162.96   40.740   7.098   3.26            H0 RED
sutun (blok)     4    13.76    3.440   0.599   3.26            H0 RED DEGIL
latin (muamele)  4    88.56   22.140   3.857   3.26            H0 RED
Residuals       12    68.88    5.740
Total           24   334.16

MS_hata = 68.88/12 = 5.740
F_satir = 40.740 / 5.740 = 7.098
F_sutun =  3.440 / 5.740 = 0.599
F_latin = 22.140 / 5.740 = 3.857
```

### ANOVA Yorumu
 Sonuclar asagidaki gibi degerlendirilir (alpha = 0.05):

**Satir (bloklama):** F = 7.098, p = 0.00359 < 0.05 -> H0 RED. Satirlar
arasinda anlamli fark vardir. Bir bloklama faktorunun anlamli cikmasi,
bloklamanin yerinde yapildigini ve hata varyansini azaltarak modelin
duyarliligini artirdigini gosterir.

**Sutun (bloklama):** F = 0.599, p = 0.67025 > 0.05 -> H0 reddedilemez.
Sutunlar arasinda anlamli fark yoktur. Bu bloklama faktorunun yanit
uzerinde belirgin bir etkisi bulunmamaktadir.

**Latin (muamele):** F = 3.857, p = 0.03068 < 0.05 -> H0 RED. Latin
harfleri (muameleler) arasinda istatistiksel olarak anlamli bir performans
farki vardir. Asil ilgilendigimiz muamele faktoru anlamli ciktigindan,
hangi harflerin birbirinden farkli oldugu TukeyHSD ile incelenir.

**Genel degerlendirme:** Iki bloklama yonunden biri (satir) ve asil
muamele faktoru (Latin) anlamlidir; sutun bloklamasi anlamsizdir. Latin
faktorunun anlamliligi, tasarimin amacina ulastigini gosterir. Satir
bloklamasinin anlamli olmasi, satir yonunde gercek bir degiskenlik
bulundugunu ve bunun modele dahil edilerek kontrol altina alinmasinin
dogru oldugunu ortaya koyar.

## Coklu Karsilastirmalar (TukeyHSD)

Latin faktoru anlamli ciktigi icin hangi harflerin birbirinden
farkli oldugunu Tukey HSD ile inceleriz.

```{r tukey-lk}
TukeyHSD(model, "latin")
```

### Tukey HSD Yorumu

TukeyHSD, Latin faktoru icindeki on harf ikilisini ailesel hata oranini
(%5) koruyarak karsilastirir. Bir ikili icin guven araligi sifiri
icermiyorsa ve p adj < 0.05 ise fark anlamlidir.

On karsilastirma icinde yalnizca **E-B** ikilisi anlamli cikmistir:
fark = 5.4, %95 GA = [0.57 , 10.23], p adj = 0.0263. Guven araligi sifiri
icermedigi ve p adj < 0.05 oldugu icin E harfi, B harfinden anlamli sekilde
yuksek yanit uretmektedir.

Diger dokuz ikilinin tamaminda guven araligi sifiri icermekte ve p adj
degerleri 0.05'in uzerinde kalmaktadir; dolayisiyla bu ikililer arasinda
anlamli fark yoktur. Ozellikle E-A ikilisi (p adj = 0.10) anlamliliga
yakin olsa da esigi gecememistir.

**Degerlendirme:** ANOVA Latin faktorunu genel olarak anlamli bulmustur
(p = 0.031); Tukey bu farkin esas olarak en dusuk ortalamali B harfi ile
en yuksek ortalamali E harfi arasindaki ayrimdan kaynaklandigini
gostermektedir. Latin toplamlarina gore siralama B (414) < A (420) <
C (429) < D (432) < E (441) seklindedir; istatistiksel olarak ayrisan tek
ucnokta B ile E'dir.

## Kutu Grafikleri (Dagilim Karsilastirmasi)

```{r boxplot-latin-lk}
boxplot(yanit ~ latin, data = veri,
        col = c("lightblue", "lightgreen", "lightpink", "orange", "yellow"),
        main = "Latin (Muamele) Faktorune Gore Dagilim",
        xlab = "Latin Harfi", ylab = "Yanit")
```

```{r boxplot-satir-lk}
boxplot(yanit ~ satir, data = veri,
        col = c("lightblue", "lightgreen", "lightpink", "orange", "yellow"),
        main = "Satira Gore Dagilim",
        xlab = "Satir", ylab = "Yanit")
```

### Kutu Grafigi Yorumu

**Latin (muamele) faktoru:** Gruplar soldan saga yukselen bir egilim
gostermektedir; A en dusuk medyana (~82), E en yuksek medyana (~88)
sahiptir. B ve D gruplarinin kutulari oldukca genistir, yani bu harflerde
gozlemler arasi degiskenlik yuksektir. A grubunun ust kisminda bir aykiri
deger (~91) gozlenmektedir. E ve B arasindaki belirgin konum farki,
TukeyHSD'de yalnizca E-B ikilisinin anlamli cikmasiyla tutarlidir.

**Satir faktoru:** Satirlar arasinda acik bir yukselen egilim vardir:
satir 1 ve 2 dusuk (~82), satir 3 ve 4 orta (~86), satir 5 en yuksek
(~90) medyana sahiptir. Bu belirgin ayrisma, ANOVA'da satir faktorunun
guclu anlamli cikmasini (F = 7.098, p = 0.0036) gorsel olarak
desteklemekte ve bloklamanin satir yonunde yerinde yapildigini
gostermektedir.

## Sonuc ve Yorum

5x5 Latin kare tasarimi ile iki bloklama yonu (satir ve sutun) kontrol
altina alinarak tek bir muamele faktorunun (Latin harfi) etkisi, 25 gozlem
kullanilarak incelenmistir.

**1. Satir (bloklama):** F = 7.098, p = 0.0036 -> anlamli. Satirlar
arasinda gercek bir degiskenlik vardir. Bir bloklama faktorunun anlamli
cikmasi, bloklamanin yerinde yapildigini ve hata varyansini azaltarak
modelin duyarliligini artirdigini gosterir.

**2. Sutun (bloklama):** F = 0.599, p = 0.67 -> anlamsiz. Sutunlar
arasinda belirgin bir fark yoktur; bu bloklama yonunun yanit uzerinde
etkisi bulunmamaktadir.

**3. Latin (muamele):** F = 3.857, p = 0.031 -> anlamli. Asil ilgilendigimiz
muamele faktoru anlamlidir; Latin harfleri arasinda performans farki
vardir. TukeyHSD'ye gore bu fark esas olarak en dusuk ortalamali B (414)
ile en yuksek ortalamali E (441) harfleri arasindaki ayrimdan kaynaklanmakta,
yalnizca E-B ikilisi istatistiksel olarak anlamli cikmaktadir.

**Genel sonuc:** Tasarim amacina ulasmistir; muamele faktoru (Latin)
anlamli bir etki gostermistir. Iki bloklama yonunden satir anlamli, sutun
anlamsizdir. Satir bloklamasinin anlamli olmasi, bu yonde gercek bir
degiskenligin bulundugunu ve modele dahil edilerek kontrol altina
alinmasinin dogru oldugunu ortaya koyar. Sutun bloklamasi anlamsiz olsa
da modelde tutulmasi tasarim butunlugu acisindan gereklidir. Latin
faktorunun en yuksek seviyesi E, en dusuk seviyesi B olarak one cikmaktadir.

\newpage

# BOLUM 4: Iki Faktorlu Faktoriyel Deney (Tablo 1)

## Problemin Tanimi

Bu bolumde iki faktorlu, tekrarli (replikasyonlu) bir faktoriyel deney
analiz edilmektedir. Yanit degiskeninin iki faktore (A ve B) ve bu iki
faktorun etkilesimine gore degisip degismedigi incelenmektedir.

Deney tasarimi:

- **Faktor A:** 3 seviye -> A1, A2, A3  (i = 1, 2, 3)
- **Faktor B:** 3 seviye -> B1, B2, B3  (j = 1, 2, 3)
- **Tekrar sayisi:** n = 4  (her hucrede 4 gozlem)
- **Toplam gozlem:** N = a * b * n = 3 * 3 * 4 = 36

Istatistiksel model (etkilesimli iki yonlu ANOVA):

$$
Y_{ijl} = \mu + \alpha_i + \beta_j + (\alpha\beta)_{ij} + \varepsilon_{(ij)l}
$$

Burada $\mu$ genel ortalama; $\alpha_i$ Faktor A, $\beta_j$ Faktor B ana
etkisi; $(\alpha\beta)_{ij}$ A x B etkilesimi; $\varepsilon_{(ij)l}$ hatadir.

## Hipotezler

**Faktor A ana etkisi:**
$$H_0: \alpha_i = 0 \;\; \forall i \qquad H_1: \text{en az bir } \alpha_i \neq 0$$

**Faktor B ana etkisi:**
$$H_0: \beta_j = 0 \;\; \forall j \qquad H_1: \text{en az bir } \beta_j \neq 0$$

**A x B etkilesimi:**
$$H_0: (\alpha\beta)_{ij} = 0 \;\; \forall i,j \qquad H_1: \text{en az bir } (\alpha\beta)_{ij} \neq 0$$

## Verinin Girilmesi

Veriler her hucrenin 4 tekrarini iceren long format olarak girilmistir.

```{r veri-f2}
# Faktor B: her seviye 12 gozlem (3 A seviyesi x 4 tekrar)
B_faktor <- factor(rep(c("B1","B2","B3"), each = 12))

# Faktor A: her B seviyesi icinde A1,A2,A3 sirayla 4'er tekrar
A_faktor <- factor(rep(rep(c("A1","A2","A3"), each = 4), times = 3))

yanit <- c(
  40,41,39,40,  55,56,54,55,  70,69,71,70,   # B1: A1, A2, A3
  50,49,51,50,  65,66,64,65,  80,79,81,80,   # B2: A1, A2, A3
  60,59,61,60,  75,74,76,75,  90,91,89,90    # B3: A1, A2, A3
)

veri <- data.frame(A = A_faktor, B = B_faktor, yanit)
veri
```

## Tanimlayici Toplamlar

```{r toplamlar-f2}
# Hucre toplamlari (A x B)
as.data.frame.matrix(tapply(veri$yanit, list(veri$B, veri$A), sum))

# Faktor A toplamlari
data.frame(A = levels(veri$A),
           Toplam = as.vector(tapply(veri$yanit, veri$A, sum)))

# Faktor B toplamlari
data.frame(B = levels(veri$B),
           Toplam = as.vector(tapply(veri$yanit, veri$B, sum)))

# Genel toplam ve kareler toplami
data.frame(Olcum = c("Genel toplam (T..)", "Kareler toplami (sum Y^2)"),
           Deger = c(sum(veri$yanit), sum(veri$yanit^2)))
```

### Kareler Toplami Hesabi (Elle Cozum)

```
a = 3, b = 3, n = 4, N = 36

Duzeltme terimi:
  DT = T..^2 / N = 2340^2 / 36 = 152100

Genel Kareler Toplami:
  GKT = sum(Y^2) - DT = 159918 - 152100 = 7818

Faktor A:
  SS_A = (600^2 + 780^2 + 960^2)/(b*n) - DT
       = (600^2 + 780^2 + 960^2)/12 - 152100 = 5400

Faktor B:
  SS_B = (660^2 + 780^2 + 900^2)/(a*n) - DT
       = (660^2 + 780^2 + 900^2)/12 - 152100 = 2400

Hucreler (alt-toplam):
  SS_hucreler = (160^2+220^2+280^2+200^2+260^2+320^2+240^2+300^2+360^2)/n - DT
              = 7800

Etkilesim:
  SS_AB = SS_hucreler - SS_A - SS_B = 7800 - 5400 - 2400 = 0

Hata:
  SS_hata = GKT - SS_hucreler = 7818 - 7800 = 18
```

## Normallik Varsayiminin Kontrolu

```{r normallik-f2}
by(veri$yanit, list(veri$A, veri$B), shapiro.test)
```

### Normallik Yorumu

Dokuz hucrenin tamaminda Shapiro-Wilk test istatistigi ayni cikmistir
(W = 0.94466, p = 0.683). Bu durum, her hucredeki dort gozlemin ayni
sapma desenine sahip olmasindan kaynaklanir; ornegin bir hucredeki
(40, 41, 39, 40) deseni ile digerindeki (55, 56, 54, 55) deseni ayni
sekle sahiptir, dolayisiyla normallik istatistigi de aynidir.

Tum hucrelerde p = 0.683 > 0.05 oldugundan her hucre icin H0 (gozlemler
normal dagilimdan gelir) reddedilemez; normallik varsayimi hucre bazinda
saglanmistir. Ancak her hucrede yalnizca n = 4 gozlem bulundugundan
Shapiro-Wilk testinin gucu dusuktur; yuksek p-degeri normalligin kesin
kaniti degil, sapmayi reddedecek delil bulunamadigi seklinde okunur.
ANOVA F testi normallik ihlallerine karsi dayanikli oldugundan, sonuclar
modelin gecerliligi acisindan sorun olusturmaz.

## ANOVA: Etkilesimli Tam Faktoriyel Model

```{r anova-f2}
model <- aov(yanit ~ A * B, data = veri)
summary(model)
```

### ANOVA Tablosu (Elle Cozum ile Karsilastirma)

```
Kaynak     SD   KT       KO        F          F_tablo(0.05)   Karar
---------------------------------------------------------------------
A           2   5400     2700.0    4050.0     3.35            H0 RED
B           2   2400     1200.0    1800.0     3.35            H0 RED
A:B         4      0        0.0       0.0     2.73            H0 RED DEGIL
Residuals  27     18        0.667
Total      35   7818

MS_hata = 18/27 = 0.6667
F_A  = 2700 / 0.6667 = 4050
F_B  = 1200 / 0.6667 = 1800
F_AB =    0 / 0.6667 = 0
```

### ANOVA Yorumu

R ciktisindaki F ve p-degerleri elle hesaplanan degerlerle birebir
ortusmektedir. Sonuclar asagidaki gibi degerlendirilir (alpha = 0.05):

**Etkilesim (A:B):** F = 0, p = 1 > 0.05 -> H0 reddedilemez. Faktor A
ile Faktor B arasinda hicbir etkilesim yoktur. Etkilesim kareler toplaminin
tam olarak sifir cikmasi, verinin kusursuz toplamsal (additif) bir yapida
oldugunu gosterir: her hucrenin ortalamasi, ilgili satir ve sutun
etkilerinin toplamina esittir. Etkilesim anlamsiz oldugu icin ana etkiler
tek baslarina guvenle yorumlanabilir.

**Faktor A:** F = 4050, p < 2e-16 < 0.05 -> H0 RED. Faktor A'nin yanit
uzerinde son derece guclu ve anlamli bir etkisi vardir. A toplamlarina
gore A1 (600) < A2 (780) < A3 (960) seklinde duzenli artan bir egilim
gozlenmektedir.

**Faktor B:** F = 1800, p < 2e-16 < 0.05 -> H0 RED. Faktor B'nin de
yanit uzerinde guclu ve anlamli bir etkisi vardir. B toplamlarina gore
B1 (660) < B2 (780) < B3 (900) seklinde duzenli artan bir egilim vardir.

**Genel degerlendirme:** Her iki ana faktor de yuksek duzeyde anlamlidir
ve etkilesim tamamen yoktur; dolayisiyla iki faktorun etkileri birbirinden
bagimsiz ve toplamsaldir. Hata kareler ortalamasinin cok kucuk olmasi
(MS_hata = 0.667), hucre ici degiskenligin son derece dusuk oldugunu ve
modelin yaniti neredeyse tamamen acikladigini gosterir. Hem A hem B icin
en yuksek seviye (A3 ve B3) en yuksek yaniti vermektedir.

## Etkilesim Grafigi

```{r interaction-plot-f2}
interaction.plot(veri$A, veri$B, veri$yanit,
                 type = "b", pch = 19, col = c("blue", "red", "darkgreen"),
                 main = "Etkilesim Grafigi: A x B",
                 xlab = "Faktor A", ylab = "Ortalama Yanit",
                 trace.label = "Faktor B")
```

### Grafik Yorumu

Etkilesim grafiginde uc B seviyesine ait cizgiler (B1, B2, B3) birbirine
tam paraleldir ve hepsi A1'den A3'e dogru ayni egimle yukselmektedir.
Cizgiler arasindaki dikey mesafe her A seviyesinde sabit kalmakta, hicbir
noktada kesisme ya da yakinlasma gozlenmemektedir.

Bu paralellik, etkilesimin olmadigini (SS_AB = 0,
F = 0, p = 1) gorsel olarak dogrular. Cizgilerin tamaminin yukari yonlu
olmasi Faktor A'nin guclu ana etkisini; cizgilerin birbirinden esit
araliklarla ayrismasi ise Faktor B'nin guclu ana etkisini gostermektedir.
Cizgiler paralel oldugu icin ders kuralina gore ana etkiler tek baslarina
guvenle yorumlanabilir.

## Coklu Karsilastirmalar (TukeyHSD)

Etkilesim anlamsiz oldugu icin ana etkiler dogrudan yorumlanabilir.

```{r tukey-f2}
TukeyHSD(model, c("A", "B"))
```
### Tukey HSD Yorumu

TukeyHSD, anlamli ana etkilerde harf ikililerini ailesel hata oranini
(%5) koruyarak karsilastirir. Bir ikili icin guven araligi sifiri
icermiyorsa ve p adj < 0.05 ise fark anlamlidir.

**Faktor A:** Uc ikilinin de p adj degeri 0 ve hicbir guven araligi sifiri
icermemektedir; A'nin uc seviyesi de birbirinden anlamli sekilde farklidir.
- A2 - A1 = 15, GA = [14.17 , 15.83]
- A3 - A1 = 30, GA = [29.17 , 30.83]
- A3 - A2 = 15, GA = [14.17 , 15.83]

**Faktor B:** B'nin de uc seviyesi birbirinden anlamli sekilde farklidir
(tum p adj = 0).
- B2 - B1 = 10, GA = [9.17 , 10.83]
- B3 - B1 = 20, GA = [19.17 , 20.83]
- B3 - B2 = 10, GA = [9.17 , 10.83]

**Degerlendirme:** Hem A hem B faktorunde tum seviye ciftleri ayrismaktadir.
Farklarin esit araliklarla artmasi (A'da 15'er, B'de 10'ar birim) seviyeler
boyunca duzenli bir artisi gosterir. Dar guven araliklari hata varyansinin
kucuk olmasindan kaynaklanir.

## Kutu Grafikleri (Dagilim Karsilastirmasi)

```{r boxplot-A-f2}
boxplot(yanit ~ A, data = veri,
        col = c("lightblue", "lightgreen", "orange"),
        main = "Faktor A'ya Gore Dagilim",
        xlab = "Faktor A", ylab = "Yanit")
```

```{r boxplot-B-f2}
boxplot(yanit ~ B, data = veri,
        col = c("lightblue", "lightgreen", "orange"),
        main = "Faktor B'ye Gore Dagilim",
        xlab = "Faktor B", ylab = "Yanit")
```

### Kutu Grafigi Yorumu

**Faktor A:** Uc seviye arasinda yukselen bir egilim vardir. A1 medyani
~50, A2 ~65, A3 ~80'dir ve kutular birbiriyle pek ust uste binmemektedir.
Bu, ANOVA'da Faktor A'nin anlamli cikmasiyla tutarlidir. Her kutunun genis
olmasi, A seviyesinin B'nin uc seviyesini birlestirmesinden kaynaklanir.

**Faktor B:** B'de de yukselen bir egilim gozlenir; medyanlar B1 ~55,
B2 ~65, B3 ~75'tir. Kutular kismen ust uste binse de medyanlar duzenli
artmaktadir. Bu, B'nin anlamli ana etkisiyle uyumludur. B kutularinin
A'ya gore biraz daha fazla ortusmesi, B'nin etki buyuklugunun A'dan
kucuk olmasiyla iliskilidir (B toplam farki 240, A toplam farki 360).

## Sonuc ve Yorum

Iki faktorlu tekrarli faktoriyel deney ile iki faktorun (A ve B) ve
etkilesimlerinin yanit uzerindeki etkisi, 36 gozlem kullanilarak
incelenmistir.

**1. Etkilesim (A:B):** F = 0, p = 1 -> anlamsiz. Etkilesim kareler
toplami tam olarak sifirdir; veri kusursuz toplamsal (additif) yapidadir.
Etkilesim olmadigindan ana etkiler tek baslarina yorumlanabilir.

**2. Faktor A:** F = 4050, p < 0.001 -> anlamli. A toplamlarina gore
A1 (600) < A2 (780) < A3 (960) seklinde duzenli artan bir egilim vardir.
TukeyHSD'ye gore A'nin uc seviyesi de birbirinden anlamli sekilde
farklidir.

**3. Faktor B:** F = 1800, p < 0.001 -> anlamli. B toplamlarina gore
B1 (660) < B2 (780) < B3 (900) seklinde duzenli artan bir egilim vardir.
B'nin de uc seviyesi birbirinden anlamlidir.

**Genel sonuc:** Her iki ana faktor de anlamlidir ve etkilesim yoktur;
faktorlerin etkileri birbirinden bagimsiz ve toplamsaldir. Hata kareler
ortalamasinin cok kucuk olmasi (MS_hata = 0.667) hucre ici degiskenligin
dusuk oldugunu gosterir. En yuksek yanit A3 ve B3 seviyelerinde elde
edilmektedir.

\newpage

# BOLUM 5: Greko-Latin Kare Tasarimi (Tablo 2)

## Problemin Tanimi

Bu bolumde bir **Greko-Latin Kare (Graeco-Latin Square)** tasarimi analiz
edilmektedir. 4x4 bir duzende dort faktor ayni anda kontrol edilir. Her
hucrede bir Latin harfi (A, B, C, D) ve bir Yunan harfi (alpha, beta, gamma,
delta) birlikte bulunur; bu iki harf kumesi birbirine ortogonaldir (her
Latin-Yunan cifti tam olarak bir kez gelir).

Deney tasarimi (p = 4 seviye, N = p^2 = 16 gozlem):

- **Satir:** bloklama faktoru  (i = 1..4)
- **Sutun:** bloklama faktoru  (j = 1..4)
- **Latin harfi:** muamele faktoru  (m = 1..4)
- **Yunan harfi:** muamele faktoru  (l = 1..4)

Istatistiksel model:

$$
Y_{ijlm} = \mu + B_i + \alpha_j + \gamma_l + \Delta_m + \varepsilon_{ijlm}
$$

Burada $\mu$ genel ortalama; $B_i$ satir, $\alpha_j$ sutun, $\gamma_l$ Yunan,
$\Delta_m$ Latin etkisi; $\varepsilon_{ijlm}$ rastgele hatadir.

## Hipotezler

Dort etki icin ayri ayri test kurulur (alpha = 0.05):

**Satir (bloklama):**
$$H_0: B_i = 0 \;\; \forall i \qquad H_1: \text{en az bir } B_i \neq 0$$

**Sutun (bloklama):**
$$H_0: \alpha_j = 0 \;\; \forall j \qquad H_1: \text{en az bir } \alpha_j \neq 0$$

**Yunan faktoru:**
$$H_0: \gamma_l = 0 \;\; \forall l \qquad H_1: \text{en az bir } \gamma_l \neq 0$$

**Latin faktoru:**
$$H_0: \Delta_m = 0 \;\; \forall m \qquad H_1: \text{en az bir } \Delta_m \neq 0$$

## Verinin Girilmesi

```{r veri-g2}
satir <- factor(c(1,1,1,1, 2,2,2,2, 3,3,3,3, 4,4,4,4))
sutun <- factor(c(1,2,3,4, 1,2,3,4, 1,2,3,4, 1,2,3,4))

latin <- factor(c("A","B","C","D",
                  "B","A","D","C",
                  "C","D","A","B",
                  "D","C","B","A"))

yunan <- factor(c("alpha","beta","gamma","delta",
                  "gamma","delta","alpha","beta",
                  "delta","gamma","beta","alpha",
                  "beta","alpha","delta","gamma"))

yanit <- c(95,75,65,55,
           72,92,58,63,
           68,60,90,70,
           57,66,74,88)

veri <- data.frame(satir, sutun, latin, yunan, yanit)
veri
```

## Tasarimin Gecerliligi (Greko-Latin Kare Kontrolu)

```{r kontrol-g2}
# Latin harfleri satir ve sutunlarda 1 kez mi?
table(veri$satir, veri$latin)
table(veri$sutun, veri$latin)

# Yunan harfleri satir ve sutunlarda 1 kez mi?
table(veri$satir, veri$yunan)
table(veri$sutun, veri$yunan)

# Ortogonallik: her Latin-Yunan cifti 1 kez mi?
table(veri$latin, veri$yunan)
```

Tum tablolarda her hucrenin 1 olmasi tasarimin gecerli bir Greko-Latin
kare oldugunu gosterir.

## Tanimlayici Toplamlar

```{r toplamlar-g2}
# Satir toplamlari
data.frame(Satir = levels(veri$satir),
           Toplam = as.vector(tapply(veri$yanit, veri$satir, sum)))

# Sutun toplamlari
data.frame(Sutun = levels(veri$sutun),
           Toplam = as.vector(tapply(veri$yanit, veri$sutun, sum)))

# Latin toplamlari
data.frame(Latin = levels(veri$latin),
           Toplam = as.vector(tapply(veri$yanit, veri$latin, sum)))

# Yunan toplamlari
data.frame(Yunan = levels(veri$yunan),
           Toplam = as.vector(tapply(veri$yanit, veri$yunan, sum)))

# Genel toplam ve kareler toplami
data.frame(Olcum = c("Genel toplam (T..)", "Kareler toplami (sum Y^2)"),
           Deger = c(sum(veri$yanit), sum(veri$yanit^2)))
```

### Kareler Toplami Hesabi (Elle Cozum)

```
p = 4, N = p^2 = 16

Duzeltme terimi:
  DT = T..^2 / N = 1148^2 / 16 = 82369

Genel Kareler Toplami:
  GKT = sum(Y^2) - DT = 84930 - 82369 = 2561

Satir (bloklama):
  SS_satir = (290^2 + 285^2 + 288^2 + 285^2)/4 - DT = 4.50

Sutun (bloklama):
  SS_sutun = (292^2 + 293^2 + 287^2 + 276^2)/4 - DT = 45.50

Latin:
  SS_latin = (365^2 + 291^2 + 262^2 + 230^2)/4 - DT = 2493.50

Yunan:
  SS_yunan = (289^2 + 285^2 + 285^2 + 289^2)/4 - DT = 4.00

Hata:
  SS_hata = GKT - SS_satir - SS_sutun - SS_latin - SS_yunan
          = 2561 - 4.50 - 45.50 - 2493.50 - 4.00 = 13.50
```

## Normallik Varsayiminin Kontrolu

```{r normallik-g2}
shapiro.test(veri$yanit)
```

### Normallik Yorumu

Shapiro-Wilk testinde W = 0.90976, p = 0.1153 > 0.05 oldugundan H0
(yanitlar normal dagilimdan gelir) reddedilemez; normallik varsayimi
saglanmistir. p-degeri 0.05'in uzerinde olmakla birlikte diger analizlere
gore daha dusuktur; bu, Latin faktorundeki guclu ayrismanin dagilimi
hafifce saga/sola cektigini yansitabilir, ancak sapma anlamlilik esigine
ulasmamistir. 16 gozlemle testin gucu sinirli oldugundan yuksek p-degeri
normalligin kesin kaniti degil, sapmayi reddedecek delil bulunamadigi
seklinde okunur. ANOVA F testi kucuk sapmalara karsi dayaniklidir.

## ANOVA: Greko-Latin Kare Modeli

```{r anova-g2}
model <- aov(yanit ~ satir + sutun + latin + yunan, data = veri)
summary(model)
```

### ANOVA Tablosu (Elle Cozum ile Karsilastirma)

```
Kaynak          SD   KT        KO        F        F_tablo(0.05)   Karar
-----------------------------------------------------------------------
satir (blok)     3      4.50     1.500    0.333   9.28            H0 RED DEGIL
sutun (blok)     3     45.50    15.167    3.370   9.28            H0 RED DEGIL
latin            3   2493.50   831.167  184.704   9.28            H0 RED
yunan            3      4.00     1.333    0.296   9.28            H0 RED DEGIL
Residuals        3     13.50     4.500
Total           15   2561.00

MS_hata = 13.50/3 = 4.500
F_satir =   1.500 / 4.500 = 0.333
F_sutun =  15.167 / 4.500 = 3.370
F_latin = 831.167 / 4.500 = 184.704
F_yunan =   1.333 / 4.500 = 0.296
```

### ANOVA Yorumu

 Sonuclar asagidaki gibi degerlendirilir (alpha = 0.05):

**Satir (bloklama):** F = 0.333, p = 0.80 > 0.05 -> H0 reddedilemez.
Satirlar arasinda anlamli fark yoktur. Bloklama faktorunun anlamsiz
cikmasi olagandir.

**Sutun (bloklama):** F = 3.370, p = 0.17 > 0.05 -> H0 reddedilemez.
Sutunlar arasinda anlamli fark yoktur, ancak F degeri digerlerine gore
daha yuksektir.

**Latin faktoru:** F = 184.704, p = 0.00067 < 0.05 -> H0 RED. Latin
harfleri arasinda anlamli bir fark vardir. Latin toplamlarina gore
A (365) > B (291) > C (262) > D (230) seklinde belirgin bir azalan
siralama vardir; bu buyuk ayrisma F degerinin bu kadar yuksek olmasinin
nedenidir. Hangi harflerin birbirinden farkli oldugu TukeyHSD ile incelenir.

**Yunan faktoru:** F = 0.296, p = 0.83 > 0.05 -> H0 reddedilemez. Yunan
harfleri arasinda anlamli fark yoktur.

**Genel degerlendirme:** Dort etkiden yalnizca Latin faktoru anlamlidir;
satir, sutun ve Yunan faktorleri anlamsizdir. Latin faktorunun kareler
toplami (2493.5), toplam degiskenligin (2561) buyuk cogunlugunu
aciklamaktadir. Greko-Latin karede hata serbestlik derecesi yalnizca 3
oldugundan F testinin gucu sinirlidir; buna ragmen Latin faktorundeki
ayrisma bu esigi rahatlikla asacak kadar buyuktur.

## Coklu Karsilastirmalar (TukeyHSD)

Latin faktoru anlamli ciktigi icin hangi harflerin birbirinden farkli
oldugunu Tukey HSD ile inceleriz.

```{r tukey-g2}
TukeyHSD(model, "latin")
```

### Tukey HSD Yorumu

TukeyHSD, Latin faktoru icindeki alti harf ikilisini ailesel hata oranini
(%5) koruyarak karsilastirir. Bir ikili icin guven araligi sifiri icermiyorsa
ve p adj < 0.05 ise fark anlamlidir.

Alti karsilastirmanin tamami anlamlidir; hicbir guven araligi sifiri
icermemekte ve tum p adj degerleri 0.05'in altindadir:

- B-A = -18.50, GA = [-25.74 , -11.26], p adj = 0.0035
- C-A = -25.75, GA = [-32.99 , -18.51], p adj = 0.0014
- D-A = -33.75, GA = [-40.99 , -26.51], p adj = 0.0007
- C-B =  -7.25, GA = [-14.49 , -0.01], p adj = 0.0498
- D-B = -15.25, GA = [-22.49 , -8.01], p adj = 0.0062
- D-C =  -8.00, GA = [-15.24 , -0.76], p adj = 0.0383

Tum farklarin negatif olmasi, A'dan D'ye dogru yanit degerinin surekli
dustugunu gosterir. Latin toplamlarina gore siralama A (365) > B (291) >
C (262) > D (230) seklindedir ve dort harfin tamami birbirinden anlamli
sekilde ayrismaktadir. C-B (p = 0.0498) ve D-C (p = 0.0383) ikilileri
esige yakin olsa da anlamlilik sinirini gecmektedir.

## Kutu Grafikleri (Dagilim Karsilastirmasi)

```{r boxplot-latin-g2}
boxplot(yanit ~ latin, data = veri,
        col = c("lightblue", "lightgreen", "lightpink", "orange"),
        main = "Latin Faktorune Gore Dagilim",
        xlab = "Latin Harfi", ylab = "Yanit")
```

```{r boxplot-yunan-g2}
boxplot(yanit ~ yunan, data = veri,
        col = c("lightblue", "lightgreen", "lightpink", "orange"),
        main = "Yunan Faktorune Gore Dagilim",
        xlab = "Yunan", ylab = "Yanit")
```
### Kutu Grafigi Yorumu

**Latin faktoru:** Dort harf birbirinden net sekilde ayrismaktadir. A en
yuksek (~91), ardindan B (~73), C (~65) ve D (~57) gelir; kutular birbiriyle
ust uste binmemektedir. Her grubun kutusu dar, yani grup ici degiskenlik
dusuktur. Bu belirgin azalan siralama, ANOVA'da Latin faktorunun guclu
anlamli cikmasiyla (F = 184.7) ve TukeyHSD'de tum ikililerin anlamli
olmasiyla tutarlidir.

**Yunan faktoru:** Dort grubun medyanlari birbirine cok yakindir (hepsi
~68-71 araliginda) ve kutular genis olcude ust uste binmektedir. Kutularin
genis ve ortusur olmasi, Yunan faktorunun ANOVA'da anlamsiz cikmasiyla
(F = 0.296, p = 0.83) uyumludur.

## Sonuc ve Yorum

Greko-Latin kare tasarimi ile dort faktor (satir, sutun, Latin ve Yunan)
ayni anda, yalnizca 16 gozlem kullanilarak incelenmistir.

**1. Bloklama faktorleri (satir ve sutun):** Her ikisi de anlamsizdir
(satir F = 0.333, p = 0.80; sutun F = 3.370, p = 0.17). Bloklama
faktorlerinin anlamsiz cikmasi olagandir; bunlar deney faktoru degil,
kontrol amacli eklenen bloklardir.

**2. Latin faktoru:** F = 184.704, p = 0.00067 -> anlamli. Dort faktor
icinde tek anlamli olan budur ve toplam degiskenligin buyuk cogunlugunu
aciklamaktadir (SS_latin = 2493.5, GKT = 2561). TukeyHSD'ye gore dort
harfin tamami birbirinden anlamli sekilde farklidir; siralama
A (365) > B (291) > C (262) > D (230) seklinde azalmaktadir.

**3. Yunan faktoru:** F = 0.296, p = 0.83 -> anlamsiz. Yunan harfleri
arasinda performans farki yoktur.

**Genel sonuc:** Yanit degiskenindeki degiskenligin neredeyse tamami Latin
faktorunden kaynaklanmaktadir; diger uc faktorun (satir, sutun, Yunan)
etkisi yoktur. Bu sonuc degerlendirilirken Greko-Latin kare tasariminin
yalnizca 3 hata serbestlik derecesi biraktigi goz onunde bulundurulmalidir;
buna ragmen Latin faktorundeki ayrisma bu sinirli gucu rahatlikla asacak
kadar buyuktur. Latin faktorunun en yuksek seviyesi A, en dusuk seviyesi
D olarak one cikmaktadir.

\newpage

# BOLUM 6: Latin Kare Tasarimi 5x5 (Tablo 3)

## Problemin Tanimi

Bu bolumde bir **Latin Kare (Latin Square)** tasarimi analiz edilmektedir.
Latin kare, iki bloklama faktorunu (satir ve sutun) ayni anda kontrol ederek
tek bir muamele faktorunun etkisini incelemeye olanak tanir. Her muamele
(Latin harfi) her satirda ve her sutunda tam olarak bir kez yer alir.

Deney tasarimi (p = 5 seviye, N = p^2 = 25 gozlem):

- **Satir:** bloklama faktoru  (i = 1..5)
- **Sutun:** bloklama faktoru  (j = 1..5)
- **Latin harfi (muamele):** A, B, C, D, E  (l = 1..5)

Istatistiksel model:

$$
Y_{ijl} = \mu + B_i + \alpha_j + \gamma_l + \varepsilon_{ijl}
$$

Burada $\mu$ genel ortalama; $B_i$ satir, $\alpha_j$ sutun, $\gamma_l$ Latin
(muamele) etkisi; $\varepsilon_{ijl}$ rastgele hatadir. Latin karede
etkilesim terimi tahmin edilemez (yeterli serbestlik derecesi yoktur);
model tamamen toplamsaldir (additif).

## Hipotezler

Uc etki icin ayri ayri test kurulur (alpha = 0.05):

**Satir (bloklama):**
$$H_0: B_i = 0 \;\; \forall i \qquad H_1: \text{en az bir } B_i \neq 0$$

**Sutun (bloklama):**
$$H_0: \alpha_j = 0 \;\; \forall j \qquad H_1: \text{en az bir } \alpha_j \neq 0$$

**Latin (muamele):**
$$H_0: \gamma_l = 0 \;\; \forall l \qquad H_1: \text{en az bir } \gamma_l \neq 0$$

Asil ilgilendigimiz muamele Latin faktorudur; satir ve sutun bloklama
amaciyla modele dahil edilmistir.

## Verinin Girilmesi

Her gozlem; satir, sutun, Latin harfi ve yanit degeri ile tanimlanir.

```{r veri-l2}
satir <- factor(c(1,1,1,1,1, 2,2,2,2,2, 3,3,3,3,3, 4,4,4,4,4, 5,5,5,5,5))
sutun <- factor(c(1,2,3,4,5, 1,2,3,4,5, 1,2,3,4,5, 1,2,3,4,5, 1,2,3,4,5))

latin <- factor(c("A","B","C","D","E",
                  "B","C","D","E","A",
                  "C","D","E","A","B",
                  "D","E","A","B","C",
                  "E","A","B","C","D"))

yanit <- c(92,78,65,55,45,
           80,67,58,48,94,
           70,60,50,95,82,
           62,52,90,79,68,
           54,88,76,66,57)

veri <- data.frame(satir, sutun, latin, yanit)
veri
```

## Tasarimin Gecerliligi (Latin Kare Kontrolu)

Latin karenin gecerli olmasi icin her Latin harfi, her satirda ve her
sutunda tam olarak bir kez gelmelidir.

```{r kontrol-l2}
# Her harf her satirda 1 kez mi?
table(veri$satir, veri$latin)

# Her harf her sutunda 1 kez mi?
table(veri$sutun, veri$latin)
```

Tum tablolarda her hucrenin 1 olmasi tasarimin gecerli bir Latin kare
oldugunu gosterir.

## Tanimlayici Toplamlar

```{r toplamlar-l2}
# Satir toplamlari
data.frame(Satir = levels(veri$satir),
           Toplam = as.vector(tapply(veri$yanit, veri$satir, sum)))

# Sutun toplamlari
data.frame(Sutun = levels(veri$sutun),
           Toplam = as.vector(tapply(veri$yanit, veri$sutun, sum)))

# Latin (muamele) toplamlari
data.frame(Latin = levels(veri$latin),
           Toplam = as.vector(tapply(veri$yanit, veri$latin, sum)))

# Genel toplam ve kareler toplami
data.frame(Olcum = c("Genel toplam (T..)", "Kareler toplami (sum Y^2)"),
           Deger = c(sum(veri$yanit), sum(veri$yanit^2)))
```
### Kareler Toplami Hesabi (Elle Cozum)

```
p = 5 (her faktor seviyesi), N = p^2 = 25

Duzeltme terimi:
  DT = T..^2 / N = 1731^2 / 25 = 119854.44

Genel Kareler Toplami:
  GKT = sum(Y^2) - DT = 125519 - 119854.44 = 5664.56

Satir (bloklama):
  SS_satir = (335^2 + 347^2 + 357^2 + 351^2 + 341^2)/5 - DT
           = 599565/5 - 119854.44 = 119913 - 119854.44 = 58.56

Sutun (bloklama):
  SS_sutun = (358^2 + 345^2 + 339^2 + 343^2 + 346^2)/5 - DT
           = 599475/5 - 119854.44 = 119895 - 119854.44 = 40.56

Latin (muamele):
  SS_latin = (459^2 + 395^2 + 336^2 + 292^2 + 249^2)/5 - DT
           = 626867/5 - 119854.44 = 125373.4 - 119854.44 = 5518.96

Hata:
  SS_hata = GKT - SS_satir - SS_sutun - SS_latin
          = 5664.56 - 58.56 - 40.56 - 5518.96 = 46.48
```

## Normallik Varsayiminin Kontrolu

```{r normallik-l2}
shapiro.test(veri$yanit)
```
### Normallik Varsayimi Yorumu

Shapiro-Wilk testinde W = 0.950, p = 0.2511 > 0.05 oldugundan H0
(yanitlar normal dagilimdan gelir) reddedilemez. Yani gozlemlerin normal
dagilimdan anlamli bir sapma gosterdigine dair delil yoktur ve ANOVA'nin
normallik varsayimi bu veri icin karsilanmaktadir.

Not: Latin karede toplam gozlem sayisi 25 ile sinirli oldugundan testin
gucu yuksek degildir; bu nedenle yuksek p-degeri normalligin kesin kaniti
olarak degil, sapmayi reddedecek delil bulunamadigi seklinde okunmalidir.


## ANOVA: Latin Kare Modeli

```{r anova-l2}
model <- aov(yanit ~ satir + sutun + latin, data = veri)
summary(model)
```
### Latin Kare Tasarimi Varyans Analizi (ANOVA) Sonuclari

Sonuclar alpha = 0.05 anlamlilik duzeyine gore degerlendirilmistir:

**Latin (muamele) etkisi:** F = 356.215, p < 0.001 -> H0 RED. Latin
harfleri (muameleler) arasinda anlamli bir fark vardir. Latin faktorunun
kareler toplami (5518.96), toplam degiskenligin (GKT = 5664.56) buyuk
cogunlugunu aciklamaktadir; bu da F degerinin bu kadar yuksek cikmasinin
nedenidir. Hangi harflerin birbirinden farkli oldugu TukeyHSD ile incelenir.

**Satir (bloklama) etkisi:** F = 3.780, p = 0.0326 < 0.05 -> H0 RED.
Satirlar arasinda anlamli fark vardir. Bir bloklama faktorunun anlamli
cikmasi, satir yonunde gercek bir degiskenlik bulundugunu ve bunun modele
dahil edilerek hata varyansinin azaltildigini gosterir.

**Sutun (bloklama) etkisi:** F = 2.618, p = 0.0880 > 0.05 -> H0 reddedilemez.
Sutunlar arasinda %5 duzeyinde anlamli fark yoktur; yalnizca %10 duzeyinde
marjinal bir egilimden soz edilebilir.

**Genel degerlendirme:** Asil ilgilenilen muamele faktoru (Latin) anlamli
ciktigindan tasarim amacina ulasmistir. Iki bloklama yonunden satir anlamli,
sutun anlamsizdir. Sutun bloklamasi anlamsiz olsa da Latin kare butunlugu
icin modelde tutulur.

## Coklu Karsilastirmalar (TukeyHSD)

Latin (muamele) faktoru anlamli ciktigi icin hangi harflerin birbirinden
farkli oldugunu Tukey HSD ile inceleriz.

```{r tukey-l2}
TukeyHSD(model, "latin")
```
### Tukey HSD Coklu Karsilastirma Testi Sonuclari

ANOVA'da Latin faktoru anlamli ciktigi icin, farkin hangi gruplardan
kaynaklandigini belirlemek amaciyla Tukey HSD testi uygulanmistir.
Sonuclar alpha = 0.05 duzeyinde degerlendirilmistir.

**Tum ikililer anlamli:** On karsilastirmanin tamaminda guven araligi
sifiri icermemekte ve tum p adj degerleri 0.05'in altinda kalmaktadir.
Dolayisiyla muamele gruplarinin her ikilisi birbirinden anlamli sekilde
farklidir; hicbir muamele bir digeriyle ayni etkiyi gostermemektedir.

**Siralama:** Tum farklarin (diff) negatif olmasi, A'dan E'ye dogru yanit
degerinin surekli dustugunu gosterir. Latin toplamlarina gore siralama
A (459) > B (395) > C (336) > D (292) > E (249) seklindedir ve bu
basamaklarin her biri bir oncekinden anlamli olarak daha dusuktur.
En yuksek yaniti A, en dusuk yaniti E muamelesi uretmektedir.

## Kutu Grafikleri (Dagilim Karsilastirmasi)

```{r boxplot-latin-l2}
boxplot(yanit ~ latin, data = veri,
        col = c("lightblue", "lightgreen", "lightpink", "orange", "yellow"),
        main = "Latin (Muamele) Faktorune Gore Dagilim",
        xlab = "Latin Harfi", ylab = "Yanit")
```

```{r boxplot-satir-l2}
boxplot(yanit ~ satir, data = veri,
        col = c("lightblue", "lightgreen", "lightpink", "orange", "yellow"),
        main = "Satira Gore Dagilim",
        xlab = "Satir", ylab = "Yanit")
```
### Kutu Grafikleri Yorumu

**Latin (muamele) faktoru:** Gruplar soldan saga net ve kademeli bir dusus
izlemektedir; en yuksek yaniti A (~92) verirken, bunu sirasiyla B (~79),
C (~67), D (~58) ve E (~50) izlemektedir. Kutular dikey eksende birbiriyle
hic ust uste binmemekte ve her grubun kutusu oldukca dardir; yani grup ici
degiskenlik dusuktur. Bu net ayrisma, ANOVA'da Latin faktorunun guclu anlamli
cikmasi (F = 356.215, p < 0.001) ve TukeyHSD'de on ikilinin tamaminin anlamli
olmasiyla tutarlidir.

**Satir faktoru:** Medyanlar birbirine oldukca yakindir (~65-70 araliginda)
ve kutular genis olcude ust uste binmektedir; bazi satirlarda (ornegin 1 ve 3)
yayilim daha genistir. Kutularin bu sekilde ortusmesi, satir faktorunun yanit
uzerindeki etkisinin Latin faktorune gore cok daha zayif oldugunu gosterir.
Yine de ANOVA'da satir bloklamasi %5 duzeyinde anlamli cikmistir (F = 3.780,
p = 0.0326); bu etki grafikten gozle secilemeyecek kadar kucuk olmakla birlikte
bloklama yoluyla hata varyansini azaltacak kadar gercektir.

## Sonuc ve Yorum

5x5 Latin kare tasarimi ile iki bloklama yonu (satir ve sutun) kontrol
altina alinarak tek bir muamele faktorunun (Latin harfi) etkisi, 25 gozlem
kullanilarak incelenmistir.

**1. Latin (muamele):** F = 356.215, p < 0.001 -> anlamli. Asil ilgilendigimiz
muamele faktoru anlamlidir ve toplam degiskenligin neredeyse tamamini aciklar
(SS_latin = 5518.96, GKT = 5664.56). TukeyHSD'ye gore on harf ikilisinin
tamami birbirinden anlamli sekilde farklidir; siralama A (459) > B (395) >
C (336) > D (292) > E (249) seklinde azalmaktadir. En yuksek yaniti A, en
dusuk yaniti E muamelesi uretmektedir.

**2. Satir (bloklama):** F = 3.780, p = 0.0326 -> anlamli. Satirlar arasinda
gercek bir degiskenlik vardir. Bir bloklama faktorunun anlamli cikmasi,
bloklamanin yerinde yapildigini ve hata varyansini azaltarak tasarimin
duyarliligini artirdigini gosterir.

**3. Sutun (bloklama):** F = 2.618, p = 0.0880 -> anlamsiz. Sutunlar arasinda
%5 duzeyinde anlamli fark yoktur; yalnizca %10 duzeyinde marjinal bir egilim
soz konusudur.

**Genel sonuc:** Tasarim amacina ulasmistir; muamele faktoru (Latin) cok
guclu ve anlamli bir etki gostermistir. Iki bloklama yonunden satir anlamli,
sutun anlamsizdir. Sutun bloklamasi anlamsiz olsa da Latin kare butunlugu
acisindan modelde tutulmasi gereklidir. Latin faktorunun en yuksek seviyesi
A, en dusuk seviyesi E olarak one cikmaktadir.
